臺灣宜蘭地方法院民事判決
109年度重訴字第25號
原      告  沈聖富  

訴訟代理人  邱政義律師
被      告  沈溪河(即沈月里之繼承人)



            沈慶宗(即沈月里之繼承人)

            周沈秀英(即沈月里之繼承人)

            沈猷翔(即沈月里之繼承人)    

            沈維明(即沈月里之繼承人)

            沈政輝(即沈月里之受遺贈人)

            周增麟(即沈月里之受遺贈人)

            沈榮杰(即沈月里之受遺贈人)

共      同
訴訟代理人  李秋銘律師
被      告  沈欣蓓(即沈月里之繼承人)


上列當事人間因請求不動產所有權移轉登記等事件，本院於民國
110年10月25日言詞辯論終結，判決如下：
    主  文
原告之訴駁回。
訴訟費用由原告負擔。
　　事實及理由
壹、程序方面：
    被告沈欣蓓經合法通知未於言詞辯論期日到場，依原告聲請
    為一造辯論判決。
貳、實體方面：
一、原告起訴意旨：
　　訴外人即兩造之母、祖母沈月里於81年4月6日與原告、被告
    沈欣蓓之父沈慶文及祿堅企業有限公司(下稱祿堅公司)就沈
    月里所有坐落宜蘭縣○○市○○段0000○0000地號(下合稱系爭土
    地)有關抵押、借款、讓售事宜簽署協議書（下稱系爭協議
    書) ，系爭協議第四條約定：「乙方（即沈月里，下同）所
    有上列不動產同意讓售予丙方（即沈慶文，下同），本約買
    賣金額以乙方之抵押借款新台幣壹佰萬元由丙方於簽訂本約
    之日起，負責每月分期償還本息，並獲甲方（即祿堅公司，
    下同）同意。若丙方還清借款經甲方塗銷乙方抵押權(下稱
    系爭抵押權)設定時，乙方無條件提供一切所需文件辦理過
    戶登記予丙方」。嗣沈慶文委由配偶黃川珍負責每月償還給
    祿堅公司，沈月里積欠之借款債務本息，並已於100年間償
    還完畢，依系爭協議書第四條之約定，沈月里有將系爭土地
    辦理過戶登記予沈慶文之義務，此項請求權業於91年間由沈
    慶文讓與其子即原告，並已通知沈月里知悉，有其簽署之同
    意書為佐。沈月里於106年5月10日死亡，被告為沈月里之繼
    承人，均有履行被繼承人生前承諾之義務。系爭土地應有部
    分2/5以遺囑繼承方式由被告沈溪河、沈維明繼承，另應有
    部分3/5以遺贈爲原因登記予被告沈政輝、周增麟、沈榮杰
    ，而沈月里之遺產管理人沈政輝並未依民法第1179條規定聲
    請法院依公示催告程序，亦未通知被繼承人之債權人即原告
    ，遺產管理人沈政輝不得償還債務或交付遺贈物，故系爭土
    地應有部分3/5以遺贈爲原因處分予被告沈政輝、周增麟、
    沈榮杰之行為應屬無效，該系爭土地應有部分3/5仍屬於沈
    月里之遺產，爰依系爭協議書之法律關係，被告應將系爭土
    地移轉登記與原告。又因沈月里遺產繼承結果，有侵害原告
    特留分情形，已另案於家事庭起訴。並聲明：被告應將系爭
    土地所有權全部移轉登記予原告 。　　
二、被告方面：
㈠、被告沈溪河、沈慶宗、周沈秀英、沈猷翔、沈維明、沈榮杰
    、沈政輝、周增麟聲明請求原告之訴駁回。答辯以：
１、原告係依據系爭協議書作為本件請求之依據，被告否認系爭
    協議書係由沈月里所簽署，自應由原告就系爭協議書係由沈
    月里所簽署之有利於己之事實舉證證明。沈月里在本院98年
    度訴字第338號塗銷土地所有權移轉登記事件（下稱338號案
    ）即陳述略以系爭土地未曾設定抵押權給他人，但伊將所有
    權狀及印鑑交給小兒子夫婦即沈慶文、黃川珍保管，伊未曾
    於系爭協議書簽名或按指印；沈慶文亦為協議書中之丙方，
    系爭協議書上僅蓋用沈慶文夫婦保管之沈月里印章，自應就
    沈月里確有系爭協議書或同意系爭協議書之内容負舉證責任
    。系爭土地曾於98年1月8日以贈與為原因而移轉登記在原告
    名下，而當時辦理所有權移轉，及申請沈月里之印鑑證明書
    ，亦係黃川珍擅自使用沈月里之印鑑章而委由劉美莉母女辦
    理，此業據黃川珍於前開訴訟中證述甚明。再於本院101年
    度訴字第173號塗銷抵押權設定登記等事件(下稱173號案)判
    決理由，亦已認定該案抵押權設定契約書及申請書原告之印
    鑑章有可能係遭保管沈月里印鑑章之沈慶文夫婦擅自蓋用。
    則本件系爭協議書及原證四同意書雖均蓋有沈月里之印鑑章
    ，亦有可能是遭擅自蓋用，自應由原告舉證證明其真實。況
    參之抵押權人黃堅庭於88年7月14日即出具債務清償證明書
    表明債權已不存在，則沈月里斷無再出具原證四同意書之必
    要。　　
２、況縱認原告所提出之系爭協議書為真正，然該協議書之之移
    轉登記請求權亦已罹於15年的請求權時效，被告亦得為時效
    之抗辯。　 　　
㈡、被告沈欣蓓未於言詞辯論期日到場，亦未提出書狀作何聲明
    或陳述。　　
三、兩造不爭執之事項：
㈠、沈月里於98年10月7日以系爭土地以贈與為原因之所有權移轉
    登記至沈聖富名下為無效為由，提起塗銷土地所有權登記訴
    訟，經本院以98年度訴字第338號判決沈月里勝訴，並經臺
    灣高等法院以99上字第665號及最高法院以100年度台上字第
    114號裁判駁回沈聖富之上訴而確定。
㈡、沈月里曾以訴外人即抵押權人黃庭堅於系爭土地所設定之系
    爭抵押權登記違反民法第531條之規定為無效為由，提起塗
    銷抵押權設定登記訴訟，經本院以101年度訴字第173號判決
    沈月里勝訴而確定(確定日期102年10月28日，見該案卷二第
    111頁)。
㈢、原告以其為沈月里之合法繼承人之一，但沈月里所遺系爭土
    地經依沈月里生前所立公證遺囑指定由被告沈溪河、沈維明
    各繼承應有部分1/5，沈榮杰、周增麟、沈政輝各受遺贈應
    有部分1/5，其全未能分得，特留分遭侵害，起訴請求受指
    定繼承及遺贈沈溪河等人塗銷遺囑繼承及遺贈登記，經本院
    家事法庭110年度家繼訴字第8號判決(下稱家繼訴判決)原告
    全部勝訴確定在案。
四、本院之判斷：　　
㈠、查本件沈月里前因系爭土地而起訴或被訴之前揭338號、173
    號案，均已認定沈月里之印鑑章係交由其小兒子沈慶文、黃
    川珍夫婦(即原告之父、母)保管，於各該案件之所有權移轉
    或抵押權設定登記申請文件、委託書等相關文件上沈月里之
    印鑑章印文雖為真正，但均非經沈月里同意，且均與沈慶文
    、黃川珍有關，有各該判決可查。而經本院調閱338號案卷
    宗查核比對卷內沈月里之印鑑章(見該案卷㈠第34至41頁土地
    登記申請書)，與本件系爭協議書及同意書上印鑑印文均相
    同，則關於上開文件確經沈月里同意而用印之事實，自應由
    原告舉證證實之，否則即難認為真。且於338號案99年1月21
    日言詞辯論時沈月里即到庭陳稱：「（這二塊土地是否曾設
    定抵押權給他人？）沒有 ，但我將所有權狀及印鑑交給我
    的小兒子保管 ，因為我會到處去其他的子孫家裡面住，怕
    會丟掉。」、「（妳有無將所有權狀及印鑑交給黃川珍？）
    我只是寄放在她那裡。」、「（妳所有權狀及印鑑是寄放給
    妳媳婦還是妳的小兒子？）是寄放給我小兒子，叫他們夫妻
    保管。」、「（問：妳於民國八十幾年是否有在作生意，有
    沒有欠錢？）我沒有借錢。」、「（問 :有無為了妳兒子或
    妳女兒而向別人借錢？）都沒有。」（見該案卷第122至123
    頁）等語，則原告自應就沈月里確實有協議書所載因向訴外
    人祿堅公司借款100萬元而設定系爭抵押權之事實為舉證；
    但原告未於本件再就此部分事實為舉證，無從信其主張為真
    。
㈡、再查，系爭協議第四條約定：「乙方（即沈月里，下同）所
    有上列不動產同意讓售予丙方（即沈慶文，下同），本約買
    賣金額以乙方之抵押借款新台幣壹佰萬元由丙方於簽訂本約
    之日起，負責每月分期償還本息，並獲甲方（即祿堅公司，
    下同）同意。若丙方還清借款經甲方塗銷乙方抵押權設定時
    ，乙方無條件提供一切所需文件辦理過戶登記予丙方」，其
    中所謂因向祿堅公司借款所設定之抵押權即系爭抵押權，係
    以訴外人黃堅庭為抵押權人；然系爭抵押權因非經沈月里同
    意或授權他人而設定，經沈月里起訴請求塗銷後，由本院以
    173號案判決沈月里勝訴確定，為兩造所不爭。且經核對卷
    附系爭土地異動索引，系爭抵押權係於173號案102年10月28
    日判決確定後，在102年12月11日以「判決塗銷」原因予以
    塗銷登記(見本院卷第39、49頁)，顯證系爭抵押權係因本院
    173號案確定判決而予塗銷，非因沈慶文(或其繼承人)清償
    祿堅公司借款而予塗銷，此觀原證二祿堅公司之清償證明書
    (就利息部分證明係黃川珍「代墊」)係在106年12月21日書
    立，原證三原告匯款予祿堅公司100萬元係在100年5月30日
    ，亦足證系爭抵押權之塗銷與沈慶文或其繼承人即妻黃川珍
    、子即原告之清償利息或匯款行為均無關。則原告以系爭協
    議書第四條沈慶文還清借款之條件成就為由，請求乙方即沈
    月里之繼承人即被告為系爭土地之所有權移轉登記，自亦非
    有所據。
五、綜上所述，本件原告依系爭協議書(及繼承)之法律關係，請
    求被告移轉系爭土地所有權登記，為無理由，不應准許，應
    予駁回，並依民事訴訟法第78條定訴訟費用之負擔方法，裁
    判如主文所示。
六、本件事證已臻明確，兩造其餘攻擊防禦方法並所提證據，經
     審酌後認均不足影響判決結果，爰不遂一論列，併此敘明
    。　　
中　　華　　民　　國　　110 　年　　11　　月　　8　　日
                  臺灣宜蘭地方法院民事庭
                      法　官　張軒豪
以上正本係照原本作成。
如對本判決上訴，須於判決送達後20日內向本院提出上訴狀。
如委任律師提起上訴者，應一併繳納上訴審裁判費。
中　　華　　民　　國　　110 　年　　11　　月　　8　　日
                      書記官　林憶蓉